【裁判字號】    89,重上,25
【裁判日期】    890524
【裁判案由】    回復所有權
【裁判全文】
臺灣高等法院民事判決                              八十九年度重上字第二五號
    上  訴  人    甲  ○
    上  訴  人    丁○○○
    上  訴  人    乙○○
    上  訴  人    丙○○
    右四人共同
    訴訟代理人    楊國華律師
    被 上訴 人    台北市      設台北市市○路一號
    法定代理人    馬英九      .
    訴訟代理人    莊乾城律師
    複 代理 人    林清源律師
                  翁郁君      住台北市○○路○段五三號七樓
右當事人間回復所有權事件，上訴人對於中華民國八十八年十月二十七日臺灣士林地
方法院八十八年度重訴字第二五號第一審判決提起上訴，本院判決如左：
    主    文
上訴駁回。
第二審訴訟費用由上訴人負擔。
    事    實
甲、上訴人方面：
  壹、聲明：
    一、原判決廢棄。
    二、被上訴人應將坐落台北市○○區○○段一小段一五三─四地號土地分割出如
        附圖所示Ａ部分面積九一九．九九平方公尺、Ｂ部分面積四四七．○一平方
        公尺，並將上開Ａ部分土地就台北市士林地政事務所七十一年六月五日士林
        字第九二三一號收件，七十一年六月七日以七十一年四月十二日徵收原因所
        為之所有權移轉登記予以塗銷，回復登記為上訴人之被繼承人曹來福所有。
    三、第一、二審訴訟費用均由被上訴人負擔。
  貳、陳述：除與原審判決記載相同者予以引用外，補稱略以：
    一、原判決既認系爭坐落台北市○○區○○段一小段一五三─四地號土地中確有
        九二○平方公尺未徵收，要無爭議。亦認本件土地九二○平方公尺部分以（
        經實例之面積為九一九．九九平方公尺）以「七十一年四月十二日徵收」為
        原因，逕為移轉登記為被上訴人所有，與實情尚有未合。原判決卻又以上訴
        人之被繼承人曹來福在五十三年間曾受領九二○平方公尺（合二七八．三坪
        ）每坪七十四元合計二○、五九四．二元之堤外取土損毀補償，遽認曹來福
        曾為該九二○平方公尺之出賣人，負有使被上訴人取得該九二○平方公尺之
        義務，而謂被上訴人於（將來）取得執行名義後亦得單獨申請地政機關辦理
        移轉登記，曹來福既有將土地移轉登記予被上訴人之義務，其繼承人訴請塗
        銷移轉登記，自屬欠缺權利保護要件而駁回上訴人在原審之訴云云。
    二、惟訴權存在之要件有三：(一)關於訴訟標的之法律關係之要件，(二)關於保護之
        必要之要件，(三)、關於當事人適格之要件（參見最高法院卅一年十一月十九
        日決議）。通說以為給付之訴須原告主張其有給付請求權，被告有給付之義
        務，即具當事人適格要件。原告依據該給付請求權請求法院判決被告為給付
        ，即有保護必要之要件；又原告主張該給付請求權存在，並無消滅、妨害該
        請求權之事由（如時效消滅等），此為訴訟標的法律關係之要件（或稱實體
        上權利保護要件）。故退萬步言，縱設前陽明山管理局與曹來福間在民國五
        十三年有買賣關係存在，台北市政府因繼受陽明山管理局權利，而訴請上訴
        人移轉登記，該請求權因迄今已逾十五年而罹於時效，上訴人或被繼承人曹
        來福自得拒絕給付九二○平方公尺土地之義務，依上開訴權存在要件之通說
        ，該給付請求權因時效抗辯而有消滅妨害請求權之事由，乃欠缺訴訟標的法
        律關係之要件，自應予以駁回，是以被上訴人或台北市政府將無法取得執行
        名義。原判決謂被上訴人於取得執行名義後亦得單獨申請辦理移轉登記，認
        定上訴人欠缺權利保證要件云云，實有誤會。上訴人或被繼承人曹來福以時
        效抗辯乃法律所明定，合法行使抗辯權，自應受保護。台北市政府預見無法
        以買賣原因請求移轉登記，為規避上訴人或被繼承人曹來福之時效抗辯，卻
        不法以與實情不合之「徵收」原因逕行登記，絕非法治政府所應為，原審卻
        為其閃脫回復原狀之義務，實非可採。
    三、被上訴人持最高法院八十四年台上字第二六九號判決，辯稱系爭土地內之九
        二○平方公尺既經前陽明山管理局價購，並已付清價金而占有使用，則上訴
        人等提出本件訴訟，自屬欠缺權利保護必要之要件云云。惟查：該案爭訟之
        土地，乃陽明山管理局為施作堤防而價購買受後，地主即交付陽明山管理局
        供做堤防，嗣由台北市政府單方逕以買賣為原因而移轉登記為台北市政府所
        有，該登記原因與收購買賣事實相符。但本件係台北市政府征收一部分土地
        （四四七平方公尺），卻以全部土地一三六七平方公尺辦理征收登記，此以
        征收為原因而移轉登記與事實不符，是以本件與另案不可同日而語。且查本
        件系爭土地自民國五十三年收受其中九二○平方公尺挖土損毀補償後，上訴
        人父子仍繼續植種蔬菜，迄至民國八十一年台北市政府為施作堤外整地工程
        ，經前市議員郭石吉協調先交台北市政府養護工程處施工，兩造並無買賣交
        付之合意，被上訴人上開主張要非可採。
乙、被上訴人方面：
  壹、聲明：
    一、上訴人之上訴駁回。
    二、上訴費用由上訴人負擔。
  貳、陳述：除與原審判決記載相同者予以引用外，補稱略以：
    一、民國五十三年前陽明山管理局興辦士林雙溪堤防工程，因應其他土地地主之
        要求（包括上訴人之被繼承人曹來福在內），而予以收購其中部分土地九二
        ０平方公尺，上訴人等之被繼承人曹來福除領取收購價金外並將所有權狀交
        予陽明山管理局（按所有權狀為移轉登記之必備文件，該書狀之交付為默示
        承認被上訴人移轉登記請求權存在，消滅時效中斷，上訴人主張俟後再申請
        換發云云，不足證其換發之原所有權狀與繳交予陽明山管理局之書狀相同。
        ）。
    二、上訴人所主張應予塗銷之系爭土地，確於五十三年已經價購，上訴人之被繼
        承人亦已領取價購款，雖上訴人主張係領取挖土損毀補償費，但與陽明山管
        理局所存如一審被證二號之簽呈及印領清冊不符，而不足採，則其自負有應
        將系爭土地所有權移轉予被上訴人之義務，被上訴人之函請地政機關辦理登
        記為被上訴人所有，亦使上訴人之義務免除，揆諸最高法院八十四年台上字
        第二六九號判決之意旨，上訴人提起本訴，自屬欠缺權利保護要件，上訴人
        謂本案與最高法院八十四年台上字第二六九號判決不同云云，顯無足採。
  三、有關上訴人所舉同小段九０之七、九十一、一九八、二００、二六一地號土地
      於五十三年已具領價購土地款，於七十一年七十二年間仍加以徵收可證五十三
      年所領取者為挖土損毀補償云云，惟查上訴人所提與系爭土地同小段九０之七
      、九十一、一九八、二００、二六一地號土地於五十三年時並未領取土地價購
      款，上訴人以彼類此，顯有違誤，至上訴人所提原證七號，被上訴人否認其真
      正，且退步言之，縱認其為真正，亦屬士林地政事務所與地政處聯繫不夠所造
      成，不足做為並未價購之證明，又移轉登記原因如有誤亦屬更正問題。
    理    由
一、上訴人主張：伊之被繼承人曹來福所有之坐落台北市○○區○○段一小段一五三
    ─四地號土地（下稱系爭土地）面積一三六七平方公尺係自士林區○○○段○街
    小段九○─一地號分割而來，其中如附圖所示Ｂ部分四四七．○一平方公尺土地
    （下稱系爭土地Ｂ部分），於民國七十一年間因台北市政府為興辦雙溪右岸堤防
    工程，經台北市政府地政處公告徵收，其餘如附圖所示Ａ部分九一九．九九平方
    公尺土地（下稱系爭土地Ａ部分）並未徵收，詎台北市政府地政處在七十一年六
    月間卻將前開系爭土地全部面積一三六七平方公尺以「七十一年四月十二日徵收
    」為原因，逕為移轉登記為被上訴人所有，伊乃原所有權人曹來福之全體繼承人
    ，為真正權利人，自得對被上訴人主張登記原因無效，提起塗銷登記之訴等情，
    爰求為將坐落台北市○○區○○段一小段一五三─四地號土地分割出如附圖所示
    Ａ部分面積九一九．九九平方公尺，並將該Ａ部分以徵收為原因所為之所有權移
    轉登記予以塗銷，回復為上訴人之被繼承人曹來福所有。
    被上訴人則以：陽明山管理局於五十三年興辦士林雙溪堤防工程時，應曹來福之
    要求，已將系爭土地Ａ部分收購，經曹來福領取價金，曹來福依契約有將土地移
    轉登記予被上訴人之義務，故上訴人之請求係欠缺權利保護要件，應予駁回等語
    置辯。
二、上訴人主張其等為曹來福之全體繼承人，曹來福所有之系爭土地Ｂ部分雖於民國
    七十一年經台北市政府地政處公告徵收，惟系爭土地Ａ部分並未徵收，惟台北市
    政府地政處在七十一年六月七日卻將前開系爭土地全部面積一三六七平方公尺以
    「七十一年四月十二日徵收」為原因，逕為移轉登記為被上訴人所有之事實，業
    據提出繼承系統表、戶籍謄本、台北市地政處函、補償地價清冊、土地登記謄本
    等件為證，並為被上訴人所不爭執，堪信為真。故系爭土地於七十一年間徵收時
    ，並未徵收如附圖Ａ部分所示之九一九．九九平方公尺土地之事實，要無爭議。
三、上訴人主張系爭土地Ａ部分既未經徵收，仍為其被繼承人曹來福所有，而其等為
    曹來福之全體繼承人，為真正權利人，自得對被上訴人主張登記原因無效，提起
    塗銷登記之訴等語，惟查：
  (一)上訴人等之被繼承人曹來福曾於五十三年五月四日及同年月十六日向前陽明山管
    理局請求徵收其所有之台北市○○○段○街小段九０─一地號（嗣分割出系爭土
    地）土地全部，有被上訴人提出之曹來福之申請書二件附卷可稽（見原審卷第四
    六至四八頁），並為上訴人所不爭執。嗣後陽明山管理局接受曹來福之申請後，
    即於同年九月間以每坪七十四元收購前揭九０─一地號土地其中九二０平方公尺
    即二七八‧三坪，曹來福已受領該價金合計二萬零五百九十四‧二元並交付土地
    所有權狀予陽明山管理局，亦有陽明山管理局簽呈、領取價金清冊、土地所有權
    狀等影本各一件在卷可稽（見原審卷第四九至五二頁），自應認其雙方已有買賣
    之合意。如上訴人僅係領取挖土損毀補償費，顯無交付土地所有權狀之理，上訴
    人雖主張其並未於五十三年間繳交土地所有權狀，且於系爭土地六十八年重測後
    ，曹來福於六十九年一月八日仍持舊權狀向士林地政事務所換領新權狀等語，並
    提出士林地政事務所函為證（見原審卷第八九頁），然查該函上固蓋有「換訖」
    之字樣，然尚不足證其換發之原所有權狀與繳交予陽明山管理局之書狀相同。故
    被上訴人辯稱系爭土地Ａ部分業經陽明山管理局價購並付清價金等語，應可採信
    。
  (二)上訴人雖主張，在五十三年補償清冊上，與曹來福土地同時具領同為每坪單價七
    十四元計算之補償費之士林鎮○○○○段一一○─六、一一○、一四八─一一地
    號土地暨同地段溪洲子小段一八、卅三地號土地等五筆，在六十九年辦理雙溪堤
    防道路疏濬工程用地徵收時，台北市政府仍予徵收，卻未扣除五十三年挖土損毀
    補償之面積，又五十三年領取價金清冊上坐落林子口段林子口小段一四八─六三
    地號土地，經具領補償費後，在七十六年辦理雙溪堤防疏濬工程用地徵收時，亦
    經全部徵收，足認曹來福於五十三年所收受者係取土之補償金，並非徵收補償云
    云。惟查，士林區○○○○段一一○─六、一一○、一四八─一一地號土地經陽
    明山管理局價購後，因未辦理所有權移轉登記，故嗣後又經台北市政府地政處就
    土地全部予以徵收補償，其重複領取之補償款已於辦理雙溪堤防工程發價作業時
    予以追繳一節，有台北市政府地政處簽呈及應繳回五十三年價購雙溪堤防工程用
    地地價清冊各一件附卷足憑（見原審卷第一五五至一八五頁），是以尚不得以上
    揭土地面積經全部徵收即認曹來福所領取者係取土補償，而非價購款。
  (三)按所謂收購者，係屬私法上買賣行為。而物之出賣人，負交付其物於買受人並使
    其取得所有權之義務，民法第三百四十八條第一項定有明文。曹來福為陽明山管
    理局收購系爭土地Ａ部分之出賣人，負有交付該土地予該管理局並使其取得所有
    權之義務。嗣陽明山管理局併入被上訴人台北市，被上訴人因而繼受買受人即陽
    明山管理局之權利，曹來福因而負有使被上訴人取得系爭土地Ａ部分所有權之義
    務，雖被上訴人以徵收為原因單獨函請地政機關辦理移轉登記，亦使上訴人所負
    出賣人之義務免除，縱被上訴人之該單方之所有權移轉登記行為不當，且其移轉
    原因登記為征收而非買賣，亦與實情未合，然上訴人自承已於八十一年間將系爭
    土地交付被上訴人養護工程處施作堤外整地工程，系爭土地現已闢為雙溪河濱公
    園（見本院卷第八一、三四頁）等語，故縱將系爭土地Ａ部分之所有權移轉登記
    塗銷，上訴人仍不得請求返還系爭土地Ａ部分，則其以登記原因無效，提起本件
    分割及塗銷所有權移轉登記之訴，自屬欠缺權利保護要件。
五、綜上所述，上訴人以登記原因無效，提起本件分割及塗銷所有權移轉登記之訴，
    欠缺權利保護要件，不應准許。原審為上訴人敗訴之判決，經核於法並無不合，
    上訴意旨求予廢棄改判，為無理由，應駁回其上訴。
六、據上論結，本件上訴為無理由，依民事訴訟法第四百四十九條第一項、第七十八
    條，判決如主文。
中      華      民      國    八十九    年      五     月     二十四    日
                                民事第三庭
                                    審判長法  官  張  宗  權
                                          法  官  吳  秀  美
                                          法  官  蕭  艿  菁
右正本係照原本作成。
如不服本判決，應於收受送達後二十日內向本院提出上訴書狀，其未表明上訴理由者
，並應於提出上訴後二十日內向本院補提理由書狀（均須按他造當事人之人數附繕本
），上訴時應提出委任律師或具有律師資格之人之委任狀，委任有律師資格者，另應
附具律師及格證書及釋明委任人與受任人有民事訴訟法第四百六十六條之一第一項但
書或第二項（詳附註）所定關係之釋明文書影本。
中      華      民      國    八十九    年      五      月    二十六    日
                                          書記官  尤  峰  惠
附註：
民事訴訟法第四百六十六條之一（第一項、第二項）：
對於第二審判決上訴，上訴人應委任律師為訴訟代理人，但上訴人或其法定代理人具
有律師資格者，不在此限。
上訴人之配偶、三親等內之血親、二親等內之姻親，或上訴人為法人、中央或地方機
關時，其所屬專任人員具有律師資格並經法院認為適當者，亦得為第三審訴訟代理人
。


司法院資訊處製作；財團法人民間司法改革基金會備份。
